【裁判字號】    97,上,54
【裁判日期】    980415
【裁判案由】    損害賠償等
【裁判全文】
臺灣高等法院臺中分院民事判決            97年度上字第54號
上  訴  人  乙○○
                        5號
訴訟代理人  林松虎律師
訴訟代理人  王志中律師
視同上訴人  甲○○
被上訴人    台中縣新社鄉農會
法定代理人  丁○○
訴訟代理人  吳榮昌律師
複代理人    陳世川律師
上列當事人間損害賠償事件，上訴人對於中華民國96年11月30日
臺灣台中地方法院95年度重訴字第312號判決提起上訴，本院於9
8年4月1日言詞辯論終結，判決如下：
    主  文
上訴駁回。
第二審訴訟費用由上訴人乙○○負擔。
    事 實 及 理 由
一、
  (一)本件被上訴人請求上訴人乙○○及原審共同被告二人，就其
    所受債務不履行等損害負不真正連帶債務，而上訴人復提出
    非基於個人關係提起上訴，其效力及於同造之甲○○，視同
    其上訴，是以併列為上訴人。
  (二)上訴人甲○○經合法通知，未於最後言詞辯論期日到場，核
    無民事訴訟法第386條所列各款情形，爰依被上訴人之聲請
    ，由其一造辯論而為判決。
二、被上訴人起訴主張: 上訴人乙○○原為被上訴人總幹事，依
    法秉承理事會決議執行任務，並向理事會負責，指揮監督所
    屬職員推行會務等事項，及其他職責應辦理事項等綜合管理
    業務，上訴人甲○○原為被上訴人信用部之徵信人員，負責
    被上訴人農會會員申請貸款之徵信作業，均係依農會法規定
    ，受被上訴人全體會員委託，各司綜理會務，放款案件之徵
    信調查等業務，乃為被上訴人處理事務而從事業務之人員，
    於承辦擔保放款時，自應依台中縣新社鄉農會信用部業務分
    層負責明細表、放款擔保處理細則、理事會決議、銀行法第
    139條及農會信用部業務管理辦法第27條等規定，辦理貸、
    放款業務。民國（下同）81年3、4月間，訴外人張信義約以
    新台幣（以下同）280萬元購得坐落台中縣新社鄉○○○段
    第286-1號、第286-2號、第286-5號、第300號及第301號共5
    筆土地（下稱系爭土地），其總面積7170平方公尺，張信義
    嗣於同年5月間，以系爭土地向被上訴人申請土地抵押貸款
    ，詎上訴人明知系爭土地偏僻、荒蕪，是軍事管制區，且有
    墳墓散布其中，價值不高、不易變現，竟違反前揭規定，製
    作不實之徵信調查報告，悉予核准貸款，致張信義於81年5
    月29日取得900萬元貸款後，僅於其帳戶中預留1期利息，旋
    告停止繳納本息，造成呆帳，使張信義得到鉅額之不法利益
    ，上訴人之犯行業經本院刑事庭以92年上重訴字第34號判處
    背信罪確定，因上訴人與張信義間有犯意之聯絡，亦共享本
    件不法貸款之全部利益，並造成被上訴人有878萬2250元損
    害，被上訴人自得依民法第197條第2項及不當得利之規定向
    上訴人請求返還。另被上訴人與上訴人間均屬有償委任，上
    訴人不僅未盡善良管理人之注意義務處理委任事務，更與張
    信義勾結，故意以不法之方式超貸金錢，違反委任事務，被
    上訴人亦得依民法第544條之規定向上訴人求償。而上訴人
    因其故意不法行為違反職務約定造成被上訴人之損害，自屬
    有可歸責事由，致為不完全給付，被上訴人併依民法第227
    條之規定向上訴人求償。為此依民法第197條第2項、第227
    條、第544條及不當得利之法律規定，並擇一就被上訴人有
    利而為判決，求為判命(1)上訴人乙○○應給付被上訴人878
    萬2250元及自起訴狀繕本送達翌日起加計法定遲延利息；(2)
    上訴人甲○○應給付被上訴人878萬2250元，及均自起訴狀
    繕本送達翌日起加計法定遲延利息；(3)第(1)、(2)項聲明中之
    上訴人，如其中任1人，就該項聲明中應清償之金額，為一
    部或全部之清償時，在其清償之範圍內，其餘上訴人同免其
    責任。原審判決：(一)上訴人乙○○應給付被上訴人5,857,38
    9元，及自起訴狀繕本送達翌日即95年8月8日起至清償日止
    ，按年息5%計算之利息；(二)上訴人甲○○應給付被上訴人5,
    857,389元，及自起訴狀繕本送達翌日即95年8月8日起至清
    償日止，按年息5%計算之利息；(三)第(一)(二)項聲明中之上訴人
    ，如其中任一人，就該項聲明中應清償之金額，為一部或全
    部之清償時，在其清償之範圍內，其餘之人同免其責任，並
    駁回被上訴人其餘之請求（此部分未據聲明不服），上訴人
    乙○○就其敗訴部分提起上訴，被上訴人答辯聲明：上訴駁
    回；第一、二審訴訟費用由上訴人負擔。
二、
  (一)上訴人乙○○則以：上訴人在該核貸案中，業經本院92年度
    重上訴字第34號刑事確定判決，認上訴人並無收受貸款人不
    當利益，且上訴人亦未於核貸後直接由被上訴人取得利益，
    與不當得利要件不符；就被上訴人之貸放款流程而言，貸款
    業務係由承辦人員擬辦、第2層股部單位主管審核、再經秘
    書審核、最後由總幹事作書面核定，且承辦人員在評估擔保
    品之價值時，如擔保品為不動產土地，擔保放款值最高以時
    價扣除按「時價」計算之應計增值稅後之90%為準，如「時
    價」高於公告現值時，以時價為準，若時價低於公告現值時
    ，仍以時價為準，上訴人為被上訴人之總幹事，於被上訴人
    處負統御領導之責，有關信用部貸放款業務，依被上訴人之
    台中縣新社鄉農會信用部分層負責明細表，就屬下之擬、簽
    、審、核，作最後之書面「核定」，就貸款而言，上訴人不
    負責簽辦，不作初審、初核，不從事徵信調查，鑑價評估、
    到場查核等事項，而僅就承辦人員所呈之資料作書面審查，
    審查鑑價流程及價值有無違反台中縣新社鄉農會放款擔保品
    處理細則等相關規定，而系爭土地市○○○地段相當時間之
    相關買賣交易行為相比，並無高估情事，且核貸過程亦符合
    規定，上訴人之行為並無違法，已盡善良管理人注意義務；
    損害賠償，以被上訴人實際上受有損害為成立要件，張信義
    所提供之系爭土地，被上訴人迄今未實行抵押權拍賣之，則
    無法認定被上訴人實際所受之損害，被上訴人就此主張其所
    受之實際損害為946萬1250元顯屬無據。
  (二)上訴人乙○○另於本院補陳:
  (1)甲○○係依公告現值加成計算，業經甲○○於刑事庭證述在
    卷，自無其所稱是上訴人指示估價情事，且除甲○○之指述
    外，復無任何積極證據證明伊有指示甲○○高估之行為，甲
    ○○之供詞乃係在檢察官威脅不合作將將收押禁見，及利誘
    承認將給予緩刑下所為之陳述，意欲將所有責任均推卸給伊
    ，甲○○於前開刑事案件審理時所為之證詞實不足採信。況
    如依甲○○於前開案件中所言，系爭土地實際上並無900萬
    之價值，係上訴人指示在調查表說明欄內簽註該地段土地每
    坪交易價格約七千至八千五，以利張信義貸款九百萬，然系
    爭五筆土地共計約2169坪已如上述，如果張信義要貸900萬
    元，僅須指示甲○○在調查表說明欄內填寫每坪4611元左右
    即可（計算式為：2169坪×4611元×90%＝9,001,133元），
    何需高估至每坪交易價格約七千至八千五，顯見甲○○所言
    不實，洵無足採。
  (2)「農會總幹事乙○○」之印章及「信用部主任劉福朝」之印
    章皆存放於信用部主任劉福朝手中，支出憑證上總幹事印章
    係依規定交由信用部主任保管、蓋用，信用部主任雖於本件
    貸款書上註記；「本件詳查有較高估，是否可以辦理，請核
    示」等語，惟此事乃係因劉福朝與甲○○溝通不良所致，經
    上訴人邀集二人詢問甲○○為何高估，劉福朝與與甲○○溝
    通解釋之後，已確認貸放金額並無高估情形，故信用部主任
    劉福朝亦同意於「支出傳票」上核章准予貸放，此有張信義
    支出傳票影本可稽（上證四）。倘非如此，只要劉福朝堅持
    不同意，未為蓋章，本件貸款案亦無從核准。原審以劉福朝
    於貸款申請書上註記即認為上訴人乙○○未依放款擔保品處
    理細則之規定審核貸款業務，顯屬率斷，實不足採。
  (三)上訴人甲○○於原審以：伊為被上訴人職員，被指派在信用
    部徵信部門工作，從事放款案件之徵信調查等業務，乃基於
    受僱人身分被分派之工作，該工作內容基於兩造間之僱傭關
    係被指定，並無自由決定權，兩造間並非委任關係；被上訴
    人放款予張信義部分，確已在81年5月29日撥入張信義帳戶
    ，由其取得，業經本院92年度重上訴字第34號確定判決認定
    ，故就本件貸款行為並未受有任何利益；系爭土地迄今尚未
    拍賣，則被上訴人應未受有損害，其損害賠償請求權應未發
    生，況被上訴人對張信義本可依法求償，拍賣系爭土地，或
    對張信義其他財產為假扣押等保全行為，惟被上訴人卻未有
    任何保全動作，則被上訴人就該項損害之擴大，顯係與有過
    失，自應依法扣減等語資為抗辯。
  (四)上訴人上訴聲明：(1)原判決不利於上訴人部份廢棄；(2)上開
    廢棄部份，被上訴人於第一審之訴及假執行之聲請均駁回；
    (3)第一、二審訴訟費用由被上訴人負擔。
三、本件不爭執之事項:
  (一)上訴人乙○○原係被上訴人總幹事，上訴人甲○○則為被上
    訴人信用部之徵信人員。
  (二)張信義於81年3、4月間，分別以10萬元之代價，向訴外人廖
    友權購買坐落台中縣新社鄉○○○段第286-1號、第286-2號
    、第286-5號，面積共790平方公尺土地，以90萬元代價，向
    訴外人張慶德購買同段第300號、面積4160平方公尺土地，
    以不詳地價向訴外人廖世川購買同段第301號、面積2220平
    方公尺毗鄰之土地，即系爭土地總面積7170平方公尺。並於
    81年5月間，以系爭土地向上訴人乙○○接洽，申請土地抵
    押貸款，並以訴外人陳朝進擔任保證人。上訴人甲○○承辦
    貸款業務，並由上訴人甲○○前往現場勘驗、評估及鑑價。
    嗣張信義於81年5月29日取得900萬元貸款，即停止繳納本息
    。
  (三)上訴人因上述貸款事宜，經本院92年上重訴字第34號刑事判
    決以背信、行使業務製作文書登載不實罪分別判處上訴人乙
    ○○有期徒刑3年、上訴人甲○○有期徒刑1年6月緩刑4年確
    定。
  (四)本件訴訟之訴訟標的與台灣台中地方法院94年度重訴字第15
    5號損害賠償之訴訟標的不同，非屬同一事件。
  (五)被上訴人對於上訴人之侵權行為損害賠償請求權已罹於時效
    。
  (六)被上訴人與上訴人乙○○間為委任關係。
四、本件之爭點厥為：上訴人乙○○是否違反委任契約致被上訴
    人受有損害？若上訴人乙○○因違反委任契約致被上訴人受
    有損害，則上訴人應賠償之數額為多少？茲分述如下：
  (一)上訴人甲○○就系爭土地確有高估之情事，業據其於本院92
    年上重訴字34號刑事審理中業已自承：「張信義貸款案提供
    申貸之土地計有新社馬力埔段第二八六之一、第二八六之二
    、第三００、第三０一等地號土地，當時確有親至現場履勘
    查估，經我訪價查估後，該等土地市價每坪交易價格為新臺
    幣七千至八千五百元。我履勘該等土地之當時皆為竹林及果
    園地，其尚有一些祖墳，並無可行車之道路，我係用步行方
    式至該地查估。」、「由於此貸款案係貸款人張信義直接找
    總幹事乙○○洽談欲申貸九百萬元，再由乙○○親自交給我
    辦理，當時我曾親至貸款人所提供之前述地號履勘，發現該
    等土地價值約僅能貸款四、五百萬元，並無法貸款到九百萬
    元，所以就向信用部主任劉福朝報告，劉福朝卻要我直接向
    總幹事報告，經我向乙○○報告後，乙○○當時向我表示此
    貸款案張信義要貸九百萬元，要我自行想辦法完成符合該貸
    款額度之鑑價，我當時曾向乙○○表示想不出來，乙○○則
    明確告知我於該不動產調查表之「實價欄」中高估其金額即
    可符合貸款要求。我在乙○○再三施壓下乃配合其要求在調
    查表「說明欄」中簽註「以時價評估，該地段土地每平方交
    易價格約七千至八千五。」並於「時價欄」中填註評估單價
    每平方公尺為一千四百元，以符合張信義貸款九百萬元之要
    求。」、「據我所知張信義係新社鄉之土地掮客，與彭妻張
    雪霞有土地投資關係，信用部主任既已認為有高估情形，而
    乙○○仍執意貸款九百萬元給張信義，應係張信義與張雪霞
    之土地投資有關係。」、「前述三項貸款案之申貸人張信義
    、洪克晟、羅濟良等每月平均收入若干及有無能力繳款之徵
    信部分我確實並未詳查。」等語。（見偵查卷90年度他字第
    414號90年9月20日調查筆錄第191頁）「三筆各九百萬元共
    二千七百萬元貸款案之估價是配合乙○○指示來估的。」、
    「事實上沒有所估那麼高的價值。」、「實際上若以現在來
    看當時的估價，張信義的部分共約三、四百萬元。」（見偵
    查卷90年度他字第414號90年9月20日偵查筆錄第264頁）「
    由於總幹事認為我係其子弟且對臺北較熟悉，故將此貸款案
    交由我辦理，本案土地公告現值雖符合貸款九百萬元，但經
    我赴現場勘查後認為該地市價並不符合貸款九百萬元，但乙
    ○○仍指示我配合辦理邱阿祿貸款九百萬元之要求。」」等
    語。（見偵查卷90年度他字第414號90年10月12日調查筆錄
    第364頁）「張信義、羅濟良、洪克晟三筆土地都不值得，
    張信義那塊有墳墓，邱阿祿那土地在山區又是限建的雜林地
    、交通不便。我有逐級通報，但乙○○仍指示我配合辦理。
    」等語，（見偵查卷90年度他字義414號90年10月12日偵查
    筆錄第384頁）「當時貸款由我主辦了的，我也去現場看，
    但地號我不知道，我去看時，三００地號確實有五、六座墳
    墓，我當時不知道土地是否為軍事管制區，我當時也沒有去
    查明，這些土地離軍營有一段距離，我去參查之後，認為這
    些土地，如以會員來說，可以辦貸款，但我不認為有九百萬
    元的價值。我回去之後，我向主任、總幹事說。之後是他們
    二人要我把土地市價高估。貸款九百萬元是申請書上就有寫
    的。我有向劉福朝報告過，所以他在申請書上寫「高估」，
    他可能是不想負責任。這筆土地我評估市價約四百多萬，我
    是用公告地價加上成數，但加幾成我忘記了。」、「我有向
    總幹事報告土地上有墳墓，且說土地上種植些果樹，能否變
    更我不知道。」、「之後我有向劉福朝、總幹事報告。當時
    是由主任、總幹事二人授意要我高估的。」等語（見台灣台
    中地方法院90年重訴2756號卷90年12月4日調查筆錄）。是
    上訴人甲○○就系爭土地之價值確有高估之情事，已可認定
    。
  (二)復依台中縣新社鄉農會放款擔保品處理細則之規定：I關於
    擔保品除評估其整體性、可靠性及銷售性外，必要時得先向
    有關登記機關或聯合徵信中心查核其所有權是否完整或有無
    重複抵押或設定其他權利情形，以免影響債權之保障；II不
    動產如為政府公共設施、道路等保留地或預定地，除已有收
    購預算，且已確定收購日期，並經提供證明者，可考慮作為
    融資擔保品外，不宜為抵押物；III擔保放款值最高以時價扣
    除按「時價」計算之應計增值稅後之90%為準，無法獲知時
    價時，其放款值最高以公告現值扣除按公告現值計算之應計
    土地增值稅後之90%為準，此有該細則影本附於本院92年度
    上重訴字第34號卷內，並經原審及本院調卷核閱無誤。是上
    訴人甲○○，為被上訴人信用部之徵信人員，對上開規定自
    應詳知。
  (三)系爭土地於張信義貸款時之時價究為多少？經查：
  (1)台中縣新社鄉○○○段全段均屬山坡地劃定範圍、台中縣新
    社地區位屬軍事禁限建地區，人民申建應提具相關申請資料
    函請陸軍0502部隊、1865附二部隊及1886部隊審核過，始得
    申請核發建築線等情，有台中縣政府90年4月23日90府地用
    字第111880號函附於本院92上重訴字第34號卷內可稽。
  (2)依將系爭土地中300號土地賣予張信義之張慶德於上述刑事
    案件審理時證稱：「八十一年三、四月間曾將新社鄉○○○
    段三００地號土地賣予張信義九十萬元，張信義均係以現金
    購地。」、「前述土地原係山林野地，土地放領後由我父親
    承作，之後由我繼承該筆土地部分。」、「該土地係屬軍事
    管制區，僅有林間之產業道路，不僅交通不便利，且週遭均
    墳場，價值不高。」、「八十一年底當時已公告二十萬元，
    共賣九十萬元，約賣了四分多之土地。」、「該筆土地沒有
    價值，那是樹林地加雜草。」、「該土地沒有農會的人來鑑
    價過。」等語。（見90年度他字第414號偵查卷90年9月20日
    第90頁調查筆錄、偵查筆錄第284頁）
  (3)依將系爭土地中286-1、286-2、286-5地號土地賣與張信義
    之廖友權於上述刑事案件審理時亦證稱：「約於八十一年三
    、四間，買主張信義討價還價後約以十萬元之價格成交新社
    馬力埔段第二八六之二、第二八六之五號、第三００號土地
    ，以現金付清後即完成土地移轉。」、「因該土地斜坡大，
    地處荒涼且長久未開墾，無任何用處。該土地當時因該土地
    位於軍營後方，無聯外道路，出入僅一人迂迴行走極不方便
    ，又缺水缺電且該土地係山坡地佈滿石頭，土地長期休耕任
    其荒廢，附近又新社鄉崑山公墓，亦有零星私人墳墓，土地
    狀況很差故有人要買我也未加考慮賣出。係屬軍事管制區。
    」、「八十一年底有賣大埔段第二八六之一、第二八六之二
    號、第二八八之五號、第三０一號地號土地給張信義，賣他
    十萬元，不超過一分地。」、「是沒有價值的山坡地。」、
    「該土地沒有農會的人來鑑價過。」等語。（見90年度他字
    第414號偵查卷90年9月20日調查筆錄第132頁、偵查筆錄第
    286頁），雖上訴人乙○○於上訴本院審理中稱系爭土地原
    無墳墓存在，並有照片可稽云云，惟其所指照片係上訴人自
    行陳報，是否確在系爭土地亦乏證明，且與上訴人二人在上
    述所稱結果亦互異，尚難為上訴人有利之認定。
  (4)貸款人張信義於本院92年度上重訴字第34號背信案件審理中
    亦陳稱：「土地係於八十年十二月底買的土地時花了多少錢
    我忘了，因時間太久了，且我也賣很多土地，這些土地都是
    旱地，是不是軍事禁建區我不清楚，只有第三００號土內有
    五、六座墳墓，墳墓何人的我不知道。」等語。（見台灣高
    等法院台中分院90年12月4日調查筆錄）；而張信義供為貸
    款擔保之土地其上確有墳墓散布於上之情，亦有現場相片8
    張附於上述刑事卷內可據（詳見90年度偵字第20591號偵查
    卷第19、20頁）。
  (5)又訴外人魏哲永曾提供與系爭土地相鄰之土地即同上馬力埔
    段第286之3號，於81年4月份向中國農民銀行股份有限公司
    豐原分行申請貸款，經該銀行實際估價後，評估之時價為每
    平方公尺487元之事實，有中國農民銀行豐原分行90年3月28
    日（90）農豐字第087號函檢附之上開地段第286之3號土地
    估價表影本附於該刑事卷內可稽（見90年度偵字第20591號
    偵查卷第23頁）。故以同一時期、同一地段之不動產，經中
    國農民銀行實際估價之結果，該地段土地，每平方公尺為48
    7元，與本件評估之每平方公2,100元至2,500元，顯有不合
    理之差距存在。本件張信義供為貸款擔保之土地計有7,170
    平方公尺，依此計算結果，土地市價應為3,491,790元（487
    7,170＝3,491,790元）。在不考慮增值稅之情形下，以台
    中縣新社鄉農會授信要點，放款率為90%，張信義上開申請
    貸款案之放款應為3,142,611元（3,491,79090%=3,142,61
    1）以下，則上訴人甲○○將之估價為10,038,000元，自屬
    高估。
  (四)綜上所述，上訴人甲○○就其所承辦之系爭土地，明顯違反
    被上訴人之估價辦法，高估擔保品之價值，致使被上訴人聘
    僱徵信人員以控管放款風險之目的不能達成，自屬違反其與
    被上訴人間之僱傭契約。
  (五)被上訴人主張上訴人乙○○未對擔保單之估價確實核覆，對
    於高估價值之系爭土地，仍予核貸，上訴人乙○○則以核貸
    過程均符合規定，並無違法，已盡善良管理人注意義務云云
    置辯。
  按「受任人之權限，依委任契約之訂定。未訂定者，依其委
    任事務之性質定之。」民法第532條前段定有明文。復按「
    受任人處理委任事務，應依委任人之指示，並與處理自己事
    務為同一之注，其受有報酬者，應以善良管理人之注意為之
    。」同法第535條亦規定甚明。
  系爭土地上訴人甲○○確有高估等情已如上述，而上訴人乙
    ○○於本院92上重訴字第34號刑事案件中已自承：
  (1)「我負責審核，是承辦人員負責調查的。我是總幹事不用去
    勘察」等語（見90年度聲羈字第526號第7頁）。
  (2)「該六筆貸款均係由我批示准予借款的。」、「辦理張信義
    貸款案，我曾找信用部主任劉福朝溝通土地高估之情形，告
    知抵押土地徵信人員甲○○查估每平方公尺一千四百元，以
    此推算並無高估情形，且又符合「新社鄉農會不動產抵押品
    擔保處理辦法」及授信規定，溝通完成後劉福朝無意見，我
    才批示該貸款案。」「張信義則自行到新社鄉農會找我，提
    出貸款九百萬元需求，我則交代承辦人甲○○依規定辦理手
    續，儘量配合予以額度內貸放。」等語。（見偵查卷90年度
    他字第414號90年9月20日調查筆錄第209頁）。
  (3)「張信義、羅濟良、洪克晟、張子秀、黃麗云、廖黃素媛等
    六筆土地都是我批准。」、「張信義、羅濟良、洪克晟我有
    交代甲○○盡量配合。」、「張信義貸款中信用部主任簽註
    「本件詳查有高估」等，我仍核准，．．．」、「承辦人員
    有報告過該部分是墓地，可能我忘記他有報告過，現場是墓
    地沒有錯。」、「因為徵信部當時只有甲○○一個人，所以
    就指定他。」、「張信義這筆九百萬元是張信義與我接洽的
    。」等語（見偵查卷90年度他字第414號90年9月20日調查筆
    錄第300頁）。
  (4)「（以前說張信義所承貸之馬力埔的土地貸款九百萬元，是
    墳地及軍事管制區是張信義向你洽辦的？）是。」、「沒有
    查過抵押品過戶之前之買賣價格。」、「我知道此地方不容
    易處分。」、「張信義貸款後利息也未繳。」等語（見偵查
    卷90年度偵字第18239號90年11月13日偵查筆錄第472頁）。
  (5)綜上訴人乙○○所言，上訴人乙○○明知系爭土地有墓地散
    布其中，處分不易，惟於張信義與伊接洽後，即交待上訴人
    甲○○，依張信義顯不合理貸款需求辦理貸款，並於上訴人
    甲○○將系爭土地高估之價值登載於「台中縣新社鄉農會不
    動產調查報告表」上，連同借款申請書文件資料送核時，該
    申請書雖已經被上訴人信用部主任劉朝福（已去世）於借款
    申請書上註記「本件詳查有較高估，是否可以辦理，請核示
    」，上訴人乙○○仍於該申請書上批示「准貸九百萬元」而
    准予貸放，上訴人乙○○未依被上訴人放款擔保品處理細則
    之規定審核貸款業務，而准予張信義貸款，顯已違受任人受
    有報酬時所應負之善良管理人注意義務，未盡身為被上訴人
    總幹事所應負之監督責任，故被上訴人主張上訴人乙○○有
    違反委任契約之行為，堪予認定。上訴人固辯稱信用部主任
    雖於本件貸款書上註記；「本件詳查有較高估，是否可以辦
    理，請核示」等語，惟此事乃係因劉福朝與甲○○溝通不良
    所致，經上訴人邀集二人詢問甲○○為何高估，劉福朝與與
    甲○○溝通解釋之後，已確認貸放金額並無高估情形，故信
    用部主任劉福朝亦同意於「支出傳票」上核章准予貸放，此
    有張信義支出傳票影本可稽。倘非如此，只要劉福朝堅持不
    同意，未為蓋章，本件貸款案亦無從核准。原審以劉福朝於
    貸款申請書上註記即認為上訴人乙○○未依放款擔保品處理
    細則之規定審核貸款業務，顯屬率斷云云，惟本件放款既經
    上訴人乙○○批示核准，信用部主任劉福朝自無不准之理，
    所辯要無可採。
  3.按「受任人因處理委任事務有過失，或因逾越權限之行為所
    生之損害，對於委任人應負賠償之責。」民法第544條定有
    明文；另民法於第482條以下關於僱傭之規定中雖無僱用人
    得向受僱人請求損害賠償之規定，惟依民法第220條第1項規
    定，債務人就其故意或過失行為應負責任，且依同法第227
    條規定，因可歸責於債務人之事由，致為不完全給付者，其
    所生損害，債權人並得請求賠償，是僱用人於受僱人有違反
    僱傭契約，就其應提供之勞務為不完全給付時，所致生之損
    害，仍得向受僱人請求賠償甚明。本件上訴人甲○○就其所
    承辦之系爭土地，明顯違反被上訴人之估價辦法，高估擔保
    品之價值，致使被上訴人聘僱徵信人員以控管放款風險之目
    的不能達成，違反其與被上訴人間之僱傭契約，就其所提供
    之勞務為不完全之給付及上訴人乙○○違背其受委任義務而
    為系爭借款之貸放，造成被上訴人因張信義無法繳納系爭貸
    款而受有損害，上訴人自應負損害賠償之責。
  4.復按當事人已證明受有損害而不能證明其數額或證明顯有重
    大困難者，法院應審酌一切情況，依所得心證定其數額，民
    事訴訟法第222條第2項定有明文。本件張信義於81年5月29
    日取得900萬元貸款後，僅於其帳戶中預留1期利息即停止繳
    納本息，致被上訴人確受有該筆貸款均未受償之損害。惟被
    上訴人主張本件損害額之計算，以本件貸款本金900萬元加
    計6個月利息，利率10.25%，扣除前開擔保之土地價值67萬
    9000元，就系爭土地價值之計算，所提出者為93年12月1日
    自行委請台灣省建築師公會台中縣辦事處之不動產現值鑑估
    報告書；又在本院審理中，上訴人對於每平方公尺為487元
    之價格認有疑義，乃經由本院委請卓越不動產估價師事務所
    鑑定結果，認為系爭土地於81年5月29日之市價為5,483,901
    元，於95年8月1日之市價為6,327,578元，固有不動產估價
    報告書及補充報告可憑，兩造對之均有指摘；然查本件貸款
    時間為81年3、4月間，與被上訴人93年自行委請鑑價之時間
    及本院委請97年7月間，均已差距十多年，其間經濟環境之
    變動甚鉅，實難以此事後之鑑價予以計算被上訴人所受之損
    害，即鑑定人丙○○在本院亦稱公部門資料只有保存15年，
    資料難尋（見本院98年3月2日準備程序筆錄），復因系爭土
    地迄未拍定，故本院認本件之損害實宜以被上訴人貸放款項
    予張信義之以同一時期、同一地段之不動產，經中國農民銀
    行實際估價之結果，即該地段土地每平方公尺為487元，因
    該中國農民銀行與本件訴訟之結果並無利害關係，估價時間
    又最接近放款，較為客觀並接近事實，亦無本件刑事弊端，
    是以本院審酌上開情況，認為中國農民銀行實際估價結果較
    為可採，其餘之鑑定距離放款時間過於久遠礙難採信。則本
    件張信義供為貸款擔保之土地計有7,170平方公尺，依此計
    算結果，土地市價應為3,491,790元（4877,170＝3,491,
    790元）。在不考慮增值稅之情形下，以台中縣新社鄉農會
    授信要點，放款率為90%，張信義上開申請貸款案之放款應
    為3,142,611元，而上訴人甲○○高估價值，上訴人乙○○
    違反委任契約予以核貸900萬元，被上訴人於其時因上訴人
    甲○○不完全給付及上訴人乙○○違反委任契約所受之損害
    ，應為5,857,389元（9,000,000－3,142,611＝5,857,389）
    ，故本院審酌上情，認本件被上訴人所受之損害，應為5,85
    7,389元。又上訴人係各本於其所違背之委任契約及不完全
    給付之原因，而對被上訴人各負全部給付義務，為不真正連
    帶債務。如其中任1人，為一部或全部之清償時，在其清償
    之範礞滿A其餘上訴人同免其責任。
六、從而，被上訴人分別依民法第227條、第544條法律規定請求
    上訴人乙○○應給付原告5,857,389元，及自起訴狀繕本
    送達翌日即95年8月8日起至清償日止，按年息5%計算之利息
    ；上訴人甲○○應給付原告5,857,389元，及自起訴狀繕
    本送達翌日即95年8月8日起至清償日止，按年息5%計算之利
    息；第項聲明中之上訴人，如其中任1人，就該項聲
    明中應清償之金額，為一部或全部之清償時，在其清償之範
    圍內，其餘上訴人同免其責任，自有理由，應予准許。原審
    所為上訴人敗訴之判決，核無不合，上訴論旨指摘原判決不
    當，聲明求為廢棄改判，非有理由，應予駁回。
七、本件事證已臻明確，兩造所為之其他主張，陳述並所提之證
    據，經審酌後，認均與本件之結論無礙，不再一一論述，併
    予敘明。
據上論結，本件上訴為無理由，依民事訴訟法第449條第1項、第
79條但書、第463條、第385條第1項、第85條第1項，判決如主文
。
中    華    民    國    98    年    4     月    15    日
                  民事第五庭    審判長法  官  林陳松
                                      法  官  古金男
                                      法  官  鄭金龍
以上正本係照原本作成。
如對本判決上訴，須於收受判決送達後20日內向本院提出上訴書
狀，其未表明上訴理由者，應於提出上訴後20日內向本院提出上
訴理由書（須按他造人數附具繕本）。
上訴時應提出委任律師為訴訟代理人之委任狀。具有民事訴訟法
第466條之1第1項但書或第2項之情形為訴訟代理人者，另應附具
律師及格證書及釋明委任人與受任人有該條項所定關係之釋明文
書影本。
                                      書記官  姚錫鈞
中    華    民    國    98    年    4     月    16    日
                                                      Ｍ


司法院資訊處製作；財團法人民間司法改革基金會備份。
